【裁判字號】    98,消債抗,146
【裁判日期】    980309
【裁判案由】    聲請更生程序
【裁判全文】
臺灣高雄地方法院民事裁定           98年度消債抗字第146號
抗  告  人  甲○○
上列當事人因消費者債務清理事件聲請更生，對本院於民國98年
2 月10日所為98年度消債更字第123 號裁定提起抗告，本院裁定
如下：
  主  文
抗告駁回。
抗告程序費用新臺幣壹仟元由抗告人負擔。
  理  由
一、抗告意旨略以：抗告人積欠板信銀行、萬泰銀行、中國信託
    銀行及台北富邦銀行債務，合計達新台幣（下同）795,721
    元，有不能清償債務情事，在消費者債務清理條例（下稱消
    債條例）施行後，於民國97年6 月間向最大債權銀行即板信
    銀行申請前置協商，惟抗告人之收入約38,900元用以支付自
    己生活費用8,291 元及母親、胞妹之生活費共14,000元及車
    子貸款11,000後，已無餘款清償債務，實無法負擔板信銀行
    所提出按月清償11,000元之還款條件，然原審裁定竟認抗告
    人不能將汽車貸款11,000元及扶養母親、胞妹之生活費14,0
    00元列入每月必要費用支出。惟抗告人母親目前確實無工作
    ，端賴抗告人扶養，又汽車貸款名義人雖係抗告人母親，然
    該部汽車均係抗告人使用，用以作為代步工具，因此汽車是
    生活上必需支出之費用，原審裁定未查，遽為不利之認定，
    自有未洽，爰依法提起本件抗告，並聲明：原裁定廢棄，並
    准為更生之聲請。
二、按債務人與金融機構協商成立者，不得聲請更生或清算，但
    因不可歸責於己之事由，致履行顯有重大困難者，不在此限
    ；本條例施行前，債務人依金融主管機關協調成立之中華民
    國銀行公會會員辦理消費金融案件無擔保債務協商機制與金
    融機構成立之協商，準用前項之規定，消費者債務清理條例
    第151 條第5 項、第6 項分別定有明文。衡諸債之關係，係
    以當事人間之信賴關係為基礎，為社會經濟組織之重要支柱
    ，故當事人於以法律行為追求自己之利益之際，亦應顧及對
    方之利益，並考量債權債務在社會上之作用，本於誠實及信
    用之原則，行使債權及履行債務。是對於已陷入經濟上困境
    之消費者，若任其於惡性循環之債務窘境中自生自滅，將衍
    生嚴重之社會問題，難以維持安定之社會經濟秩序，故為兼
    顧債權人、債務人雙方之利益，對陷於經濟上困境之消費者
    ，乃允其於消費者債務清理條例施行後，得選擇以重建型之
    更生程序或清算型之清算程序清理其債務，藉以妥適調整債
    務人與債權人及其他利害關係人間之權利義務關係，保障債
    權人獲得公平受償，並謀求消費者經濟生活之重建復甦機會
    。惟對於已與金融機構協商成立，或於本條例施行前，已依
    金融主管機關協調成立之中華民國銀行公會會員辦理消費金
    融案件無擔保債務協商機制與金融機構成立協商之債務人，
    若非因不可歸責於己之事由，致履行顯有重大困難，僅係為
    圖謀減免債務，而不為債務之履行，自有違債權契約為誠信
    契約之本旨，故依消費者債務清理條例第151 條第6 項準用
    同條第5 項前段之規定，不得聲請更生或清算，始能避免肇
    致道德危險。次按聲請更生或清算不合程式或不備其他要件
    者，法院應以裁定駁回之，但其情形可以補正者，法院應定
    期間先命補正，消費者債務清理條例第8 條亦有明文規定。
三、經查：
  (一)抗告人於97年6 月間日向板信銀行申請前置協商，經板信銀
    行提出按月清償11,000元之還款方案，抗告人仍以其每月僅
    能清償2,000 元至3,000 元不等之金額，拒絕依上開還款方
    案清償債務，致協商無法進行，板信銀行嗣於97年6 月19日
    以抗告人協商意願低落為由，作成協商不成立之通知乙情，
    有前置協商不成立通知書1 份在卷為憑，應認真實。
  (二)抗告人自95年8 月1 日起任職於空軍第六設施中隊，其於97
    年8 月至11月之每月應領薪資為41,785元，實領薪資為39,1
    88 元，業據抗告人陳報在卷，並有薪資單、薪資轉帳存摺
    明細為憑，足認抗告人每月收入為39,188元，抗告人主張其
    每月收入僅38,900元，核與薪資單列載數額不符，而不可採
    。
  (三)再者，按直系血親相互間、兄弟姐妹相互間互負扶養之義務
    。民法第1114條第1 款、第3 款固有明定。惟按受扶養權利
    者，以不能維持生活而無謀生能力者為限。前項無謀生能力
    之限制於直系血親尊親屬不適用之，民法第1117條第1 項、
    第2 項亦有明定。又依民法第1115條第1 項第1 、2 、3 、
    4 款規定，負扶養義務者有數人時，應依直系血親卑親屬、
    直系血親尊親屬、家長、兄弟姐妹之順序定履行義務之人。
    抗告人主張有扶養母親顏素麗、胞妹顏伊君（86年3 月生）
    之義務，且有汽車貸款債務未還，其收入於支出自己、顏素
    麗、顏伊君之必要生活費用及汽車貸款後，已無餘款清償債
    務云云。經查：
  1.顏素麗出生於52年8 月，現年46歲，正值壯年，名下並有房
    屋1 棟、土地1 筆、汽車1 部，有卷附戶籍謄本、財產歸屬
    資料清單為憑，足見顏素麗並非不能維持生活。至於顏素麗
    95、96年度綜合所得稅各類所得資料清單均查無其收入資料
    乙節，僅能推認顏素麗未申報個人綜合所得稅，尚難遽認其
    全無收入，參以抗告人復未舉證證明顏素麗有何不能維持生
    活情事存在，是依前引民法第1117條第1 項規定，顏素麗自
    非得對抗告人主張受扶養權利之人，抗告人主張其對顏素麗
    負有扶養義務，應將所支付之顏素麗扶養費列為必要費用云
    云，尚非可採。
  2.又顏伊君為顏素麗之非婚生子女，且未經生父認領，有戶籍
    謄本為憑，惟顏素麗為顏伊君之生母，乃顏伊君之第一順位
    扶養義務人，其現年46歲，正值壯年，其與顏伊君同住，照
    顧撫育顏伊君之日常生活起居，且無證據顯示有何不能工作
    ，或因負擔扶養義務而不能維持自己生活情事，依前引民法
    第1115條第1 項第1 款規定，顏素麗乃顏伊君之先順序扶養
    義務人，是抗告人主張其對顏伊君負有扶養義務，應將所支
    付之顏伊君扶養費列為必要費用云云，亦非可採。
  3.抗告人主張為維持自己生活，每月所須支出必要費用為繕食
    費5,100 元、交通費2,191 元及通訊費用1,000元，合計8,2
    91元，參諸內政部公告98年度高雄市每人每月最低生活費用
    為11,309元，認抗告人維持自己生活所需費用未逾上開範圍
    者，應屬必要費用，抗告人前開主張係屬可採。
  (四)至抗告人另主張每月須支付汽車貸款11,000元，惟查上開車
    輛係顏素麗所有，有汽車行車執照為憑，是此，抗告人既非
    汽車貸款借款人，亦非上開車輛之所有權人，復未舉證證明
    該汽車係其生財之工具，且其往來任職之空軍第六設施中隊
    及住家間，尚有其他交通方式可資選擇，例如公車、捷運系
    統、機車、自行車等，駕駛自用小客車非其通勤之唯一方式
    ，自不得將上開汽車貸款納入每月必要支出費用之範圍。
  (五)從而，抗告人之每月收入39,188元，扣除維持自己生活之必
    要費用8,291 元，縱認其確有每月支付扶養母親及胞妹之生
    活費14, 000 元後，尚有餘款16,897元可供其運用，是抗告
    人非無能力履行板信銀行所提出，每月清償11,000元之還款
    方案，尚難認抗告人欠缺償債能力，抗告人主張其不能清償
    債務云云，未據其舉證以實其說，難予採信。準此，抗告人
    目前既有固定收入之履行能力，縱有履行不便，亦得經由個
    別債權銀行協商程序以求適當履債，且債務人為了償還債務
    ，必須經歷履行期間較不寬裕之經濟生活，然此乃債務人於
    負擔債務時即得預見，是依誠實及信用之原則，債務人於有
    履行可能性時，仍應誠實勤勉地履行債務，故難僅憑抗告人
    空言主張其每月收入不符必要生活支出云云，而遽認抗告人
    有不能清償之虞之情形。
四、綜上，抗告人並無不能清償債務或不能清償之虞之情事，原
    裁定駁回抗告人更生之聲請，於法並無違誤，抗告意旨猶執
    前詞，指摘原裁定不當，為無理由，應予駁回。
五、據上論結，本件抗告為無理由，依消費者債務清理條例第11
    條第2 項、第15條，民事訴訟法第495 條之1 第1 項、第44
    9 條第1 項、第95條、第78條，裁定如主文。
中    華    民    國    98    年    3     月    9     日
                 民事第一庭   審判長法  官  黃國川
                                    法  官  郭瓊徽
                                    法  官  張茹棻
上為正本係照原本作成。
本件不得抗告。
中    華    民    國    98    年    3     月    9     日
                                    書記官  黃美秀


司法院資訊處製作；財團法人民間司法改革基金會備份。
